【裁判字號】    97,家上,15
【裁判日期】    970506
【裁判案由】    離婚等
【裁判全文】
臺灣高等法院臺中分院民事判決          97年度家上字第15號
上  訴  人  甲○○
訴訟代理人  徐盛國律師
            李淑女律師
被  上訴人  乙○○
訴訟代理人  華嘉遠律師
上列當事人間請求離婚等（返還墊款）事件，上訴人對於中華民
國96年11月30日臺灣台中地方法院第一審判決（95年度婚字第60
5號），提起上訴，上訴人並為訴之追加，本院於97年4月22日言
詞辯論終結，判決如下：
    主  文
上訴及追加之訴均駁回。
第二審訴訟費用由上訴人負擔。
    事實及理由
一、上訴人訴請被上訴人返還其為被上訴人代墊台中市○○路30
    6巷10號15樓之2房地之貸款，於原審係請求新台幣（下同）
    663,113元及其利息，上訴本院後又追加請求128,860元及其
    利息，上訴人此部分追加係屬擴張應受判決事項之聲明；另
    上訴人於原審係基於不當得利之法律關係請求被上訴人返還
    其代墊之貸款，在本院又追加無因管理之法律關係，上訴人
    此部分之追加，請求之基礎事實同一，上訴人於本院所為訴
    之追加，依民事訴訟法第446條第1項、第255條第1項第2、3
    款之規定，自應准許，合先敘明。
二、上訴人主張：兩造於民國79年12月8日第一次結婚，86年8月
    1日協議離婚，雙方約定坐落台中市○○路306巷10號15樓之
    2 房地之所有權歸被上訴人，貸款由被上訴人負擔，上訴人
    應給付被上訴人贍養費每年42萬元，於每月給付2萬5千元，
    另於每年8月初及2月初各給付6萬元，兩造於87年1月26日辦
    理離婚登記，嗣再於90年8月6日結婚。惟被上訴人未依約繳
    納前開房地貸款之本息，該貸款本息均由上訴人存款至被上
    訴人臺灣土地銀行（下稱土銀）台中分行000000000000號帳
    戶內支付，上訴人自86年8月1日兩造簽訂離婚協議書起至94
    年6月12日共為被上訴人代繳貸款本息791,973元，上訴人依
    不當得利或無因管理之法律關係得請求被上訴人返還。爰求
    為命被上訴人給付791,973元，及其中663,113元自原審準備
    書（一）狀繕本送達翌日，其餘 128,860元自民事擴張上訴
    聲明狀繕本送達翌日起算法定遲延利息之判決（兩造之婚姻
    關係業經臺灣台中地方法院 95年度婚字第605號判決離婚確
    定，上訴人另請求分配夫妻剩餘財產及給付判決離婚之精神
    慰撫金部分業經兩造達成和解）。
三、被上訴人則以：台中市○○路306巷10號15樓之2之房屋貸款
    均由被上訴人之帳戶定期扣款繳納，於上訴人起訴離婚後，
    因被上訴人經濟日漸困難，自95年底始未再繳納。而上訴人
    匯入被上訴人土銀台中分行000000000000號帳戶之款項，並
    非用以繳納貸款，應係履行離婚協議書所定每年應給付贍養
    費42萬元之義務等語，資為抗辯。
四、以下之事實為兩造所不爭執：
（一）兩造於79年12月8日第一次結婚，86年 8月1日協議離婚，
      約定坐落台中市○○路306巷10號15樓之2房地之所有權歸
      被上訴人，貸款由被上訴人負擔，上訴人應給付被上訴人
      贍養費每年42萬元，於每月給付2萬5千元，另於每年 8月
      初及2月初各給付6萬元，兩造於87年 1月26日辦理離婚登
      記。
（二）兩造再於90年8月6日結婚。
（三）被上訴人所有之台中市○○路306巷10號15樓之2房地有設
      定抵押向土銀台中分行貸款 150萬元，該抵押貸款之本息
      由被上訴人土銀台中分行000000000000號帳戶內之存款支
      付，自86年8月1日起至94年6月12日共繳納本息791,973元
      。上訴人有於91年10月25日、92年1月29日、92年10月3日
      、92年12月12日、93年4月12日、93年6月15日、93年12月
      2日、94年 5月3日分別匯入3萬元、6萬元、3萬元、8千元
      、1萬2千元、3萬元、3萬元、1萬元至該帳戶，合計 21萬
      元。
五、被上訴人之台中市○○路306巷10號15樓之2房地有向土銀台
    中分行抵押貸款150萬元，依兩造86年 8月1日離婚協議書所
    示，應由被上訴人負擔該抵押貸款，但上訴人應給付被上訴
    人贍養費每年42萬元，於每月給付2萬5千元，另於每年 8月
    初及2月初各給付6萬元。而該抵押貸款之本息係由被上訴人
    之土銀台中分行000000000000號帳戶內之存款支付，依被上
    訴人土銀台中分行000000000000號帳戶之交易明細所示，在
    兩造90年8月6日再婚之前，該帳戶每月支付土銀台中分行貸
    款之本息金額為9,525元或9,480元，惟上訴人主張其交付被
    上訴人由被上訴人存入或由其自行存入該帳戶之款項，無一
    與9,525元或9,480元相符，上訴人所交付被上訴人之款項，
    即非為被上訴人代墊土銀台中分行貸款之本息，且上訴人在
    離婚期間，每年應支付被上訴人贍養費42萬元，上訴人無法
    證明除存入被上訴人土銀台中分行000000000000號帳戶之款
    項外，另有支付被上訴人每年42萬元之贍養費，則被上訴人
    所辯存入其該帳戶之款項係上訴人用以支付每年42萬元之贍
    養費，自堪採信。上訴人依約支付被上訴人贍養費，由被上
    訴人存入或由上訴人自行存入土銀台中分行000000000000號
    帳戶，該帳戶內之存款應屬被上訴人所有，被上訴人再以該
    帳戶內之存款支付土銀台中分行貸款之本息9,525元或9,480
    元，該貸款本息即應認係被上訴人自行繳納，上訴人自無為
    被上訴人代繳土銀台中分行貸款本息之情事，被上訴人受領
    上訴人所支付之贍養費，亦無不當得利之可言。上訴人主張
    兩造離婚期間，土銀台中分行貸款之本息係由其繳納，與事
    實不符，要無可採，其請求被上訴人返還兩造離婚期間，以
    被上訴人土銀台中分行000000000000號帳戶內之存款支付台
    中市○○路306巷10號15樓之2房地抵押貸款之本息，自不能
    准許。
六、兩造於90年8月6日再婚，依本院向土銀台中分行所調得之存
    款憑條所示，上訴人有於91年10月25日、92年 1月29日、92
    年10月3日、92年12月12日、93年 4月12日、93年6月15日、
    93年12月2日、94年 5月3日分別匯入被上訴人土銀台中分行
    000000000000號帳戶3萬元、6萬元、3萬元、8千元、1萬2千
    元、3萬元、3萬元、 1萬元，合計21萬元。但兩造於婚姻關
    係存續期間感情生變前，係居住在台中市○○路306巷 10號
    15樓之 2，當時被上訴人並無工作，無經濟來源，則家庭生
    活費用自應由上訴人負擔，被上訴人提供其所有之台中市○
    ○路306巷10號15樓之2房屋讓兩造共同生活，無法以該房屋
    出租收取租金用以支付抵押貸款之本息，上訴人因居住被上
    訴人之房屋而節省承租房屋之開銷，上訴人居住被上訴人之
    房屋，該房屋所必須繳納貸款之本息，即屬必要之開銷，為
    家庭生活費用之一部分，而應由上訴人負擔。且依被上訴人
    土銀台中分行000000000000號帳戶之交易明細所示，被上訴
    人以該帳戶內之存款所支付之款項，不限於台中市○○路30
    6巷10號15樓之2房地之貸款本息，尚包括居住該房屋所應支
    付之水電費、電話費等費用，上訴人主張其交付被上訴人由
    被上訴人存入或由其自行存入該帳戶之款項，亦無一與抵押
    貸款每月應繳納之本息9,480元、9,397元、7,599元、7,234
    元、7,059元、6,627元、6,564元、6,587元、 6,602元相符
    ，足見上訴人並非被上訴人拒繳抵押貸款之本息，乃代為繳
    納，上訴人應係支付被上訴人家庭生活費用，由被上訴人存
    入或由上訴人自行存入被上訴人上開帳戶，再由被上訴人以
    該款項繳納台中市○○路306巷10號15樓之2房屋之水電費、
    電話費及抵押貸款之本息。又上訴人就抵押貸款之本息係由
    被上訴人000000000000號帳戶內之存款繳納，知之甚詳，上
    訴人當知其交給被上訴人存入或由其自行存入該帳戶之款項
    ，部分係用以繳納抵押貸款之本息，上訴人仍將款項交給被
    上訴人存入或由其自行存入該帳戶，上訴人自有負擔抵押貸
    款本息之意思，另被上訴人以其000000000000號帳戶內之存
    款繳納抵押貸款之本息數年，上訴人在兩造婚姻關係存續中
    感情生變之前均無異議，亦應認上訴人同意抵押貸款之本息
    係屬家庭生活費用之一部分而由上訴人負擔，上訴人自不能
    事後反悔，請求被上訴人返還其交付被上訴人用以繳納抵押
    貸款本息之款項。上訴人負擔抵押貸款之本息係盡其家庭生
    活之義務，並非為被上訴人代墊，上訴人基於不當得利或無
    因管理之法律關係請求被上訴人返還，亦無理由。上訴人再
    主張部分以被上訴人名義存入000000000000號帳戶內之款項
    係其所為，此部分上訴人所述縱然屬實，亦不能為有利上訴
    人之認定，上訴人請求鑑定土銀台中分行存款憑條之筆跡，
    自無必要。
七、綜上所述，上訴人請求被上訴人給付其繳納台中市○○路30
    6巷10號15樓之 2房地抵押貸款之本息共791,973元及其利息
    ，應屬無據，不能准許。上訴人於原審依不當得利之法律關
    係請求被上訴人給付 663,113元，及自原審準備書（一）狀
    繕本送達翌日起算之法定遲延利息，原審駁回其請求，核無
    違誤，上訴意旨指摘原判決不當，求予廢棄改判，為無理由
    ，應予駁回。上訴人於本院再追加請求 128,860元，及自民
    事擴張上訴聲明狀繕本送達翌日起算之法定遲延利息，暨追
    加無因管理之法律關係，亦均無理由，應予駁回。
八、據上論結，本件上訴及追加之訴均無理由，依民事訴訟法第
    449條第1項、第78條，判決如主文。
中    華    民    國    97    年    5     月    6     日
                  民事第四庭    審判長法  官  黃斐君
                                      法  官  黃永祥
                                      法  官  陳蘇宗
以上正本係照原本作成。
不得上訴。
                                      書記官  林振甫
中    華    民    國    97    年    5     月    7     日
                                                      Ｍ


司法院資訊處製作；財團法人民間司法改革基金會備份。
